ACORDAO-COMPLETO-2433323

ACÓRDÃO 2927/2020 ATA 41/2020 - PLENÁRIO

VISTOS, relatados e discutidos estes pedidos de reexame, interpostos por José Alex Botelho de Oliva e por Carlos Henrique de Oliveira Poço e Francisco José Adriano, conjuntamente, contra o Acórdão 549/2020-TCU-Plenário.
ACORDAM os ministros do Tribunal de Contas da União, reunidos em sessão do Plenário, ante as razões expostas pela relatora, e com fundamento nos arts. 32, 33 e 48 da Lei 8.443/1992, em:
9.1. conhecer dos pedidos de reexame e negar-lhes provimento;
9.2. dar ciência desta deliberação aos recorrentes e aos interessados.

Pedidos de reexame interpostos contra acórdão que aplicou multa aos recorrentes no bojo de auditoria sobre a regularidade de contratos de arrendamento em virtude do crescimento do passivo judicial da Codesp de cuja participação a empresa Rodrimar Terminais Portuários e Armazéns Gerais detinha expressividade.

Autoridade Portuária de Santos S.A.

3. Recorrentes: Carlos Henrique de Oliveira Poço (CPF XXX.601.188-XX), Francisco José Adriano (CPF XXX.812.938-XX) e José Alex Botelho de Oliva (CPF XXX.806.807-XX).
3.1. Responsáveis: Antônio de Pádua de Deus Andrade (CPF XXX.634.203-XX), Carlos Henrique de Oliveira Poço (CPF XXX.601.188-XX), Celino Ferreira da Fonseca (CPF XXX.362.607-XX), Cleveland Sampaio Lofrano (CPF XXX.984.151-XX), Francisco José Adriano (CPF XXX.812.938-XX), Hilário Seguin Dias Gurjão (CPF XXX.711.568-XX), José Alex Botelho de Oliva (CPF XXX.806.807-XX), Pedro Luiz Neves Scucuglia (CPF XXX.009.076-XX) e Pedro Mauro Lopes (CPF XXX.295.478-XX)
3.2. Interessada: Rodrimar S/A - Terminais Portuários e Armazéns Gerais (CNPJ 07.836.442/0001-11).

13.1. Ministros presentes: Benjamin Zymler (na Presidência), Augusto Nardes, Aroldo Cedraz, Raimundo Carreiro e Ana Arraes (Relatora).
13.2. Ministro-Substituto convocado: Augusto Sherman Cavalcanti.
13.3. Ministros-Substitutos presentes: Marcos Bemquerer Costa e André Luís de Carvalho.

ACORDAO-COMPLETO-2483565

Acórdão 1786/2021 - Plenário

ANA ARRAES

ministro Bruno Dantas.

Reproduzo como relatório a instrução da unidade técnica, a qual contou com a anuência de seu corpo dirigente:
"INTRODUÇÃO
1.	Trata-se de pedidos de reexame interpostos por José Alex Botelho de Oliva (peça 174) e, conjuntamente, por Carlos Henrique de Oliveira Poço e Francisco José Adriano (peça 189) contra o Acórdão 549/2020-TCU-Plenário (peça 154) .
1.1.	A deliberação recorrida apresenta o seguinte teor (itens em negrito indicam concessão do efeito suspensivo recursal) :
 (...) 
9.1. acolher as razões de justificativa apresentadas por Cleveland Sampaio Lofrano, José Alex Botelho de Oliva, Pedro Mauro Lopes e Pedro Luiz Neves Scucuglia, em relação à não adoção de providências quanto ao descumprimento de valores de movimentação mínima contratual (MMC) , por três anos consecutivos, no âmbito dos Contratos Pres 12.91 e 12.93;
9.2. acolher as razões de justificativa apresentadas por Antônio de Pádua de Deus Andrade, Celino Ferreira da Fonseca, Cleveland Sampaio Lofrano, Francisco José Adriano, Hilário Seguin Dias Gurjão, Carlos Henrique de Oliveira Poço e José Alex Botelho de Oliva em relação à celebração do termo de responsabilidade e confissão de dívida 4, em 3/2/2017, sem aprovação do Conselho de Administração (Consad) e em relação à celebração dos termos de compromisso e confissão de dívida assinados em 10/6/2016, 8/7/2016, 14/9/2016, 3/2/2017, 30/1/2018, 8/5/2018, 13/8/2018 e 11/10/2018, desprovidos de justificativa ou fundamentação;
9.3. considerar prejudicada a apuração da ocorrência celebração dos termos de responsabilidade e confissão de dívida 2 e 3, em 8/7/2016 e 14/9/2016, sem aprovação da Diretoria executiva, e da celebração dos termos de compromisso e confissão de dívida assinados em 10/6/2016, 8/7/2016, 14/9/2016, 3/2/2017, 30/1/2018, 8/5/2018, 13/8/2018 e 11/10/2018, desprovidos de justificativa ou fundamentação, a título de racionalidade administrativa e economia processual;
9.4. rejeitar as razões de justificativa apresentadas por Cleveland Sampaio Lofrano, Francisco José Adriano, Hilário Seguin Dias Gurjão, Carlos Henrique de Oliveira Poço e José Alex Botelho de Oliva em relação à adoção de providências inadequadas quanto ao descumprimento das obrigações financeiras no âmbito dos contratos Pres 12.91 e 12.93 e em relação à celebração dos termos de responsabilidade e confissão de dívida 7 e 8, em 13/8/2018 e 11/10/2018, respectivamente, sem aprovação do Consad;
9.5. com fundamento no art. 58, inciso II, da Lei 8.443/1992, c/c o art. 268, inciso II, do Regimento Interno/TCU aplicar a Cleveland Sampaio Lofrano, Francisco José Adriano, Hilário Seguin Dias Gurjão, Carlos Henrique de Oliveira Poço e José Alex Botelho de Oliva, individualmente, multa nos valores indicados no quadro abaixo, a serem atualizados monetariamente desde a data do presente acórdão até a do efetivo recolhimento, se for pago após o vencimento, na forma da legislação vigente, fixando o prazo de 15 (quinze) dias, a contar do recebimento da notificação, para que seja comprovado, perante este Tribunal, o recolhimento da quantia ao Tesouro Nacional, nos termos do art. 23, inciso III, alínea 'a', da referida Lei, c/c o art. 214, inciso III, alínea 'a', do Regimento Interno do TCU;
Responsável Multa (R$) 
Cleveland Sampaio Lofrano 10.000,00
Francisco José Adriano 12.000,00
Hilário Seguin Dias Gurjão 12.000,00
Carlos Henrique de Oliveira Poço 12.000,00
José Alex Botelho de Oliva 12.000,00
9.6. com fundamento no art. 28 da Lei 8.443/1992, autorizar, desde logo, a cobrança judicial das dívidas, caso não atendida a notificação;
9.7. com fundamento no art. 26 da Lei 8.443/1992, autorizar, se requerido, o pagamento da importância devida em até 36 (trinta e seis) parcelas mensais e consecutivas, fixando o prazo de 15 (quinze) dias, a contar do recebimento da notificação, para que seja comprovado, perante este Tribunal, o recolhimento da primeira parcela, e de 30 (trinta) dias, a contar da parcela anterior, para que seja comprovado o recolhimento das demais parcelas, devendo incidir sobre cada valor mensal os devidos acréscimos legais, na forma prevista na legislação vigente, além de alertar que a falta de comprovação do recolhimento de qualquer parcela importará no vencimento antecipado do saldo devedor, nos termos do art. 217 do Regimento Interno do TCU;
9.8. dar ciência deste acórdão à Companhia Docas do Estado de São Paulo, ao Ministério da Infraestrutura, à Agência Nacional de Transportes Aquaviários e aos responsáveis.
HISTÓRICO
2.	A Secretaria de Controle Externo do TCU no Estado de São Paulo (Secex/SP) realizou auditoria de conformidade sobre a regularidade dos contratos de arrendamento Pres 12.91 e 12.93 da Companhia Docas do Estado de São Paulo (Codesp) em virtude do crescimento do passivo judicial da Codesp de cuja participação a empresa Rodrimar Terminais Portuários e Armazéns Gerais detinha expressividade  (relatório de fiscalização às peças 56-58 e papéis de trabalho às peças 3-55) . 
2.1.	As questões de auditoria visaram avaliar a regularidade da exploração das áreas, por meio do exame de instrumentos contratuais vigentes e das decisões administrativa/judiciais que assegurassem a permanência da empresa nas áreas arrendadas, bem como a regularidade dos pagamentos devidos pela arrendatária em decorrência dessa exploração (remuneração do arrendamento e tarifa portuária) , tendo sido proposta a audiência de diversos responsáveis. No entanto, o relator do processo, Ministro Bruno Dantas, determinou que fosse feita, previamente, a oitiva da Codesp e da empresa Rodrimar Terminais Portuários e Armazéns Gerais quanto os achados de auditoria e de diligência sobre as últimas providências adotadas sobre os contratos de arrendamento em discussão (peça 59) .
2.2.	Com a sobrevinda dos novos elementos às peças 66-88 e 92, os autos foram saneados, e, no que concerne à presente análise [serão enumerados os trechos dos itens de audiência objeto da análise recursal e que fundamentaram a aplicação da pena de multa aos responsáveis], a Secex/SP propôs a realização de audiência dos seguintes responsáveis (peças 94-96) :
2.1.1. 	Francisco José Adriano, então integrante da Diretoria Executiva da Codesp, pelas seguintes ocorrências (peça 97) :
 (...) adoção de providências inadequadas quanto à ausência de pagamentos pela arrendatária Rodrimar, no âmbito dos contratos Pres 12.91 e 12.93, passível de rescisão contratual, e a posterior celebração de sucessivos termos de confissão de dívida com a arrendatária, com vistas a regularizar a situação de inadimplência da empresa no âmbito dos contratos de arrendamento, sem a apresentação de garantias, com o agravante de incorporar, a cada novo termo firmado, a dívida do termo anterior, em vez de promover a imediata execução da dívida não quitada, contribuindo, assim, com o aumento dos créditos recebíveis na situação de créditos de liquidação duvidosa, sem nenhuma perspectiva de quitação dos pagamentos, em ofensa ao princípio da supremacia do interesse público, ao disposto na cláusula trigésima do décimo aditamento ao contrato Pres 12.91 e na cláusula trigésima do quarto aditamento ao contrato Pres 12.93, e ao disposto nos termos de confissão de dívida datados de 30/1/2018, 8/5/2018, 13/8/2018 e 11/10/2018.
 (...) celebração dos termos de confissão de dívida (...) 7 e 8, respectivamente assinados em (...) 13/8/2018 e 11/10/2018, sem aprovação do Consad, em desacordo com a alínea 'i' do inciso III do art. 55, o inciso XXVIII do art. 67 do estatuto da companhia e o normativo de alçada do Consad. [Conselho de Administração da Codesp]
2.1.2.	José Alex Botelho de Oliva, na condição de diretor-presidente da Codesp à época dos fatos (peça 98) :
 (...) adoção de providências inadequadas quanto à ausência de pagamentos pela arrendatária Rodrimar, no âmbito dos contratos Pres 12.91 e 12.93, passível de rescisão contratual, e a posterior celebração de sucessivos termos de confissão de dívida com a arrendatária, com vistas a regularizar a situação de inadimplência da empresa no âmbito dos contratos de arrendamento, sem a apresentação de garantias, com o agravante de incorporar, a cada novo termo firmado, a dívida do termo anterior, em vez de promover a imediata execução da dívida não quitada, contribuindo, assim, com o aumento dos créditos recebíveis na situação de créditos de liquidação duvidosa, sem nenhuma perspectiva de quitação dos pagamentos, em ofensa ao princípio da supremacia do interesse público, ao disposto na cláusula trigésima do décimo aditamento ao contrato Pres 12.91 e na cláusula trigésima do quarto aditamento ao contrato Pres 12.93, e ao disposto nos termos de confissão de dívida datados de 30/1/2018, 8/5/2018, 13/8/2018 e 11/10/2018;
 (...) celebração dos termos de confissão de dívida (...) 7 e 8, respectivamente assinados em (...) 13/8/2018 e 11/10/2018, sem aprovação do Consad, em desacordo com a alínea 'i' do inciso III do art. 55, o inciso XXVIII do art. 67 do estatuto da companhia e o normativo de alçada do Consad.
2.1.3.	Carlos Henrique de Oliveira Poço, então integrante da Diretoria Executiva da Codesp, pelas seguintes ocorrências (peça 101) :
 (...) adoção de providências inadequadas quanto à ausência de pagamentos pela arrendatária Rodrimar, no âmbito dos contratos Pres 12.91 e 12.93, passível de rescisão contratual, e a posterior celebração de sucessivos termos de confissão de dívida com a arrendatária, com vistas a regularizar a situação de inadimplência da empresa no âmbito dos contratos de arrendamento, sem a apresentação de garantias, com o agravante de incorporar, a cada novo termo firmado, a dívida do termo anterior, em vez de promover a imediata execução da dívida não quitada, contribuindo, assim, com o aumento dos créditos recebíveis na situação de créditos de liquidação duvidosa, sem nenhuma perspectiva de quitação dos pagamentos, em ofensa ao princípio da supremacia do interesse público, ao disposto na cláusula trigésima do décimo aditamento ao contrato Pres 12.91 e na cláusula trigésima do quarto aditamento ao contrato Pres 12.93, e ao disposto nos termos de confissão de dívida datados de 30/1/2018, 8/5/2018, 13/8/2018 e 11/10/2018; 
 (...) supressão de etapas decisórias no processo de celebração dos termos de confissão de dívida relacionados aos contratos Pres 12.91 e 12.93, consubstanciada na celebração dos termos de confissão de dívida 7 e 8, respectivamente assinados em 13/8/2018 e 11/10/2018, sem aprovação do Consad, em desacordo com a alínea 'i' do inciso III do art. 55, o inciso XXVIII do art. 67 do estatuto da companhia e o normativo de alçada do Consad.
2.2.	As alegações de defesa dos responsáveis foram apresentadas às peças 122 e 135. A unidade técnica de origem procedeu à análise de toda documentação, acolheu, em parte, as razões de justificativa apresentadas e, ao final, propôs que fossem aplicadas penas de multa aos responsáveis, com base no inciso II do art. 58 da Lei 8.443/1992 (peças 150-152) .
2.3.	Em 11/3/2020, acolhendo, em parte, a proposição da Secex/SP, foi prolatado o Acórdão 549/2020-TCU-Plenário, nos termos transcritos no subitem 1.1 deste Exame. 
2.4.	Irresignados com o desfecho desse julgado, os oras recorrentes interpõem pedidos de reexame os quais se passam a analisar.
EXAME DE ADMISSIBILIDADE
3.	Reiteram-se os exames de admissibilidade (peças 186, 187 e 191) em que se propôs o conhecimento dos recursos com a concessão de efeito suspensivo aos itens 9.4, 9.5 e 9.6 do acórdão recorrido. Por meio de despacho (peça 192) , aquele exame foi ratificado pela relatora dos recursos, Ministra Ana Arraes.
EXAME DE MÉRITO
4.	Delimitação
4.1.	Constitui objeto do presente exame analisar:
a) em sede preliminar, se um dos recorrentes, em face das disposições estatutárias da Codesp, é parte legítima para figurar nestes autos; 
b) no mérito, se as multas aplicadas aos recorrentes podem ser afastadas em face das circunstancias factuais quanto à não adoção de medidas contra a empresa Rodrimar, no âmbito dos Contratos 12.91 e 12.93, e da não submissão de atos ao Consad configurando a irregularidade de supressão de instâncias.
5.	Ilegitimidade passiva
5.1.	José Alex Botelho de Oliva assinala que sua participação nas decisões da Diretoria Executiva se limita ao exercício do 'voto de minerva', nos termos do disposto no item 3.7. - Quorum, Art. 31 (deliberações, voto) ; item 5.6. - Reunião, Art. 66 (a Diretoria-Executiva ...) ; 5.7. Competências, Art.67, subitens VII, XIII, XVII e XVIII (peça 174, p. 1 e p. 3-11) , os quais especificam as obrigações da Direx e dos Diretores.
	Análise:
5.2.	Não assiste razão ao recorrente.
5.3.	Afim de demonstrar que o recorrente é parte legítima para figurar nestes, sintetizamos, abaixo, as imputações ao recorrente e indicamos quais princípios, normas estatutárias e contratuais que o recorrente, em tese, teria inobservado (vide subitem 2.1.2 deste Exame) :
	a) condutas omissivas - na qualidade de então presidente da Codesp, não adoção de providências efetivas ante a ausência de pagamentos pela arrendatária Rodrimar, em especial, quanto às execuções judiciais das dívidas não quitadas (peça 56, p. 31) :
	a.1) violação do princípio da supremacia do interesse público sobre o particular, em respeito à atuação das Docas perante a coletividade e à própria ordem de suas atividades administrativas;
	a.2) inobservância dos arts. 67 e 70 do Estatuto Social da Codesp, bem como da cláusula trigésima do Décimo Aditamento ao Contrato Pres 12.91 e da cláusula trigésima do Quarto Aditamento ao Contrato Pres 12.93;
	a.3) não submissão de termos de confissão de dívidas ao Consad;
	a.4) inobservância dos valores de alçada; e
	b) condutas comissivas - inexiste controvérsia, por parte do recorrente, quanto à celebração de sucessivos aditivos aos mencionados contratos de arrendamento.
5.4.	Por fim, no próprio documento juntado pelo recorrente, à peça 174, p. 5, consta que o disposto no art. 31 do Estatuto Social da Codesp concede ao recorrente o voto de minerva, ressaltando que, na última parte daquele dispositivo, ele próprio tem direito a voto. Ou seja, nas decisões colegiadas daquele conselho, quando as votações resultarem em empate, incluindo o do próprio presidente, prevalece o seu voto, conforme se verifica na dicção dos exatos termos do mencionado dispositivo estatutário - 'Art. 31 Nas deliberações colegiadas do Conselho de Administração e da Diretoria-Executiva, os respectivos Presidentes terão o voto de desempate, além do voto pessoal'. [grifos]
6.	Desconstituição das multas
6.1.	Os recorrentes argumentam que as multas a eles aplicadas devem ser desconstituídas. Com efeito:
6.1.1.	 José Alex Botelho de Oliva argumenta que (peça 174, p. 1-2 e p. 12-17) :
	a) sua especialidade é 'Engenharia de Transportes e Logística, Mestre em Engenharia Oceânica'. Dessa forma, quando ocorria alguma irregularidade dentro de sua especialidade, havia sua discordância e prestava informações para o correto encaminhamento;
b) de um lado, os votos dos diretores foram favoráveis à solicitação da Empresa Rodrimar, de outro o auditor e o assessor jurídico não detectaram qualquer irregularidade;
	c) no período de 2016/2017, com reflexos no exercício de 2018, houve um 'período de crise' no qual:
 (...) vários Terminais passavam por dificuldades, inclusive a Empresa Rodrimar. O consenso foi que era melhor a CODESP aceitar o parcelamento pois a dívida poderia se prorrogar mais, com risco de paralização das operações do Terminal. Com a aprovação da solicitação a Empresa Rodrimar firmou compromisso de saldar, mensalmente a dívida; e
d) atualmente, se encontra em situação de hipossuficiência financeira, motivo pelo qual não se fez representar por advogado.
6.1.2.	Francisco José Adriano e Carlos Henrique de Oliveira Poço apresentam suas razões recursais sob diversos aspectos:
6.1.2.1.	Quanto as alegações dos termos de responsabilidade e confissão de dívidas 2, 3, 7 e 8 (peça 189, p. 39) :
	a) as ações judicias da Rodrimar, que lhe garantiam a continuidade das operações, acabou por gerar um cenário de instabilidade (ante o risco de colapso nos serviços portuários) , de insegurança jurídica (explorações precárias, frágeis e insatisfatórias) e de limitação à atuação administrativa dos recorrentes. Ressalte-se que os normativos internos da Codesp foram escritos considerando um ambiente normal de funcionamento os quais não previam o que se fazer em caso de cumprimento de decisão judicial;
	b) as confissões de dívidas em discussão propiciaram o ajuizamento das atuais ações de cobrança;
	c) não se pode deixar de mencionar que os recorrentes, do ponto de vista jurídico, não detinham conhecimento suficiente sobre a possibilidade de ajuizamento de ações de execução e cobrança por descumprimento das obrigações contratuais;
	d) em relação aos termos de responsabilidade e confissão de dívidas 7 e 8, não havia previsão de submetê-los ao Consad o que só ocorreu a partir de 30/11/2017. Também havia o entendimento de que esses atos eram de natureza extracontratual e não extrajudicial, ressaltando que o estatuto da companhia não previa a normatização sobre nenhum desses dois tipos de atos, motivo pelo qual aqueles termos não podem fundamentar a aplicação de pena aos recorrentes;
	e) inexiste prejuízo consumado, apenas presumido. Dessa forma as irregularidades inquinadas aos recorrentes devem ser encaradas como falhas formais e sanáveis e a culpa deles deve ser afastada; e
	f) especificamente quanto a ausência de justificativa e fundamentação para celebrar termos, os recorrentes elencam diversos itens de defesa. [nota de esclarecimento: as alegações para esse item de irregularidade não são eficazes posto que não foi considerado como fundamento para a aplicação da pena de multa - vide item 9.2 do acórdão recorrido lançado no subitem 1.1 deste Exame]   
6.1.2.2.	Foram adotadas medidas preventivas para as futuras ações judiciais, salientando-se que 'Os legitimados agiram, dentro de suas condições e realidades vividas naquela época, mas agiram. E suas ações foram fundamentais para que a Codesp acionasse judicialmente.' (peça 189, p. 910) :
6.1.2.3.	Inexistência de má-fé ou dano ao Erário (peça 189, p. 1011 e p. 12-13) :
	a) a conduta dos recorrentes foi pautada pelo resguardo da Codesp por possíveis descumprimentos de ordens judiciais;
	b) assim, há aplicabilidade de precedente deste Tribunal, a favor dos recorrentes, tais como o entendimento que se extrai do Acórdão 5013/2010-TCU-Primeira Câmara (relatoria do Ministro-Substituto Weder de Oliveira) e Acórdão 91/1996-TCU-Plenário (relatoria do Ministro Paulo Affonso Martins de Oliveira) ; e
	c) no próprio relatório é destacada a baixa materialidade dos achados, os quais devem ser considerados de cunho formal e de fácil solução.
6.1.2.4.	Baixa materialidade dos atos inquinados (peça 189, p. 1112) :
	a) consta no item 136 do relatório do acórdão recorrido que não há achados de alta complexidade ou de grande impacto da fiscalização, fazendo-se menção a falhas de natureza formal e consideração expressa no sentido de que não houve prejuízo para a companhia; e
	b) tais apontamentos devem ser estendidos à pretensão dos recorrentes em fazer desconstituir as multas a eles aplicadas. 
6.1.2.5.	Ademais, há a possibilidade alternativa de conversão das multas em determinações (peça 189, p. 12) .
6.1.2.6.	O atual regramento contido no art. 12 do Decreto 9.830/2019 informa que, inexistindo conduta dolosa ou o cometimento de erro grosseiro, não se deve aplicar penalidade ao agente público infrator (peça 189, p. 1314) .
	Análise:
6.2.	Não assiste razão aos recorrentes. 
6.2.1.	Antes adentrar no mérito propriamente dito, é importante resgatar os exatos termos dos dispositivos contratuais e legais infringidos pelos recorrentes em aditamento aos termos em que os recorrentes foram ouvidos em audiência (vide item 2.1 deste Exame) , para, logo a seguir, analisar as alegações recursais por eles invocadas:
	a) Cláusula Trigésima do 10º Aditamento do Contrato Pres 12.91, de 30/8/2011 - 'A inexecução total ou parcial deste Contrato enseja as consequências previstas na legislação regedora do arrendamento portuário';
	b) Cláusula Trigésima do 4º Aditamento ao Contrato Pres 12.93, de 30/11/2004 - 'A inexecução total ou parcial do Contrato enseja a declaração da sua caducidade, com a sua rescisão unilateral pela CODESP e sem direito a indenização, com a aplicação das sanções contratuais previstas';
	c) Alínea 'i' do inciso III do art. 55 e inciso XXVIII do art. 67 do Estatuto da Codesp:
 (...) 
Art. 55. Compete ao Conselho de Administração, sem a exclusão de outros casos previstos em Lei:
 (...) 
III. disciplinar normas internas e regras de alçada relativas aos valores acima dos quais as seguintes operações deverão ser previamente aprovadas pelo Conselho de Administração:
 (...) 
i) acordos judiciais e extrajudiciais.
 (...) 
Art. 67. Compete à Diretoria-Executiva, no exercício de suas atribuições e respeitadas as Diretrizes fixadas pelo Conselho de Administração, sem a exclusão de outras atribuições previstas em Lei:
 (...) 
XXVIII. Deliberar sobre os assuntos dispostos no inciso III do art. 55 deste Estatuto, quando se referirem a valores inferiores aos limites de alçada definidos pelo Conselho de Administração.
	d) item 4.1 da Norma Interna de Procedimentos Administrativos de Alçada do Conselho de Administração da Codesp (Consad) , os quais definem as situações em que a Diretoria Executiva da companhia deve submeter as operações àquele conselho (vide tabela à peça 38, p. 3-4) . 
6.2.2.	O princípio da supremacia do interesse público resta normatizado no caput do art. 2º da Lei 9.874/1999 ('A Administração Pública obedecerá, dentre outros, aos princípios da legalidade, finalidade, motivação, razoabilidade, proporcionalidade, moralidade, ampla defesa, contraditório, segurança jurídica, interesse público e eficiência') , bem como nos incisos VI e XIII do mesmo dispositivo:
 (...) 
VI - adequação entre meios e fins, vedada a imposição de obrigações, restrições e sanções em medida superior àquelas estritamente necessárias ao atendimento do interesse público;
 (...) 
XIII - interpretação da norma administrativa da forma que melhor garanta o atendimento do fim público a que se dirige, vedada aplicação retroativa de nova interpretação.
6.2.3.	Artigos 771 e seguintes do Novo Código de Processo Civil (Livro II) que regula o procedimento de execução fundada em título extrajudicial.
6.3.	Quanto às alegações de José Alex Botelho de Oliva:
6.3.1.	Ao compor a Diretoria Executiva da Codesp suas atribuições não estavam adstritas a sua área de conhecimento. Ao contrário, tão logo tomou posse no cargo de presidente daquela companhia, passa a se obrigar ao cumprimento de uma série de encargos estatutários, regimentais e legais. Ademais:
	a) não pode invocar desconhecimento ou ignorância daqueles encargos em face do que dispõe o art. 3º da Lei de Introdução às normas do Direito Brasileiro (DL 4.657/1942) : 'Ninguém se escusa de cumprir a lei, alegando que não a conhece'; e
	b)  também não se pode deixar de mencionar que se presume que os integrantes da Diretoria Executiva da Codesp devem deter conhecimentos mínimos na área de direito contratual, sobretudo em relação à possibilidade de execução judicial com base em títulos extrajudiciais, que é o caso que se verifica nestes autos e o que se exige de um gestor governamental médio.
6.3.2.	Também não se pode acolher o argumento de que não houve, por parte dos demais diretores e das assessorias técnica e jurídica, nenhuma ressalva quanto aos atos a ele inquinados, pois o recorrente detinha poder de instaurar a controvérsia seja sobre a ausência da execução judicial das dívidas, seja sobre a celebração dos termos de confissão de dívidas, sem aprovação do Consad e sem observar o normativo de alçada. 
6.3.3.	A referida 'crise' do setor, alegada pelo recorrente, não resta efetivamente comprovada nestes autos. Admitindo-se que houve crise no setor portuário em relação às empresas supervisionadas pela Codesp (em especial à Rodrimar) , nos exercícios de 2016/2017, com reflexos em 2018, tal fato não opera a favor do recorrente, uma vez que:
	a) do ponto de vista financeiro, os reflexos sobre o balanço contábil da empresa Rodrimar teriam sido os mesmos, seja pelo ajuizamento das dívidas, oportune tempore, ou pelos refinanciamentos administrativos efetuados pela Codesp, com os respectivos montantes crescentes de valores, acumulados nos anos anteriores;
	b) no entanto, para a companhia, só se verificou o aumento de seu passível judicial decorrente, justamente, da certeza de seu não recebimento por ausência do ajuizamento das dívidas que a Rodrimar, uma das maiores arrendatárias de terrenos portuários, tinha para com a Codesp. Não se pode deixar de mencionar que a dívida ajuizada proporciona ao credor uma gama maior de garantias e de possibilidade de recuperação do que as disposições meramente contratuais de refinanciamento.
6.3.4.	Por fim, quanto ao argumento do recorrente de que se encontra em situação de hipossuficiência financeira, há que se ressaltar que, no próprio acórdão recorrido (item 9.7) , há expressa autorização para que o parcelamento da dívida possa ser efetuado em até 36 parcelas. 
 6.4.	Já em relação aos argumentos apresentados por Francisco José Adriano e Carlos Henrique de Oliveira Poço, melhor sorte não lhes socorre: 
6.4.1.	Os argumentos referentes aos termos de responsabilidade e confissão de dívidas 2, 3, 7 e 8 não devem prosperar. Com efeito:
6.4.1.1.	De início, cumpre assinalar que os recorrentes não foram responsabilizados pelas confissões de dívidas 2 e 3, limitando a análise dos argumentos às confissões 7 e 8. 
6.4.1.2.	Conforme alegam os recorrentes, não é crível admitir que as decisões judiciais favoráveis à Rodrimar (que lhe garantiam a permanência nos terminais arrendados) pudessem gerar limitações ao poder decisório dos responsáveis perante a Codesp, em especial, ao ajuizamento das ações de execução contra aquela empresa já no primeiro momento de sua inadimplência. Além disso, dada ao significativo universo de ocorrências da realidade portuária, o estatuto social da companhia não pode prever todos os tipos de decisões que os gestores devem tomar a cada nova situação, sob pena de seus gestores se reduzirem a meros autômatos administrativistas.
6.4.1.3.	Quanto ao argumento de que foi preservada a executabilidade dos títulos extrajudiciais em discussão, de fato, há que se reconhecer isso. No entanto:
	a) a referida tese poderia ser aceita somente se a saúde financeira da Rodrimar se mantivesse constante a cada novo refinanciamento e, não só isso, se a empresa fosse apta a honrar, extrajudicialmente, com as dívidas crescentes a cada novo refinanciamento;
	b) os recorrentes não trouxeram aos autos provas de que essas duas condições foram atendidas, havendo notícias nos autos de que aquela empresa acabou por entrar em processo de recuperação judicial em junho de 2019. Ou seja, o que deveria ser previsível aos gestores da Codesp, incapacidade de saldar a dívida, acabou por se materializar, posteriormente, em relação à empresa inadimplente; e
	c) reitera-se trecho da fundamentação lançada no voto condutor do acórdão recorrido que, acertadamente, explicita a conduta culposa dos recorrentes, a qual não foi descaracterizada por novos elementos trazidos pelos recorrentes (peça 155, p. 4, item 33) :
 (...) os responsáveis postergaram o ajuizamento dessas ações, expondo a Companhia ao risco de não recebimento, em face do elevado montante que atingiu a dívida, R$ 16.095.614,38 (valor da causa do processo de execução referente ao inadimplemento do último termo de compromisso e confissão de dívida - peça 66) . Vale lembrar que, em junho de 2019, o juízo da 12ª Vara de Santos acolheu pedido de recuperação judicial da Rodrimar; e
	d) por fim, não menos relevante, é a motivação constante na análise das razões de justificativas apresentadas pelos responsáveis lançada pela unidade técnica de origem que, também de forma acertada, assinalou que a inadimplência judicial da Rodrimar nos idos de 2016, poderia dar desfecho diferente às liminares obtidas por aquela empresa (peça 150, p 8-9) , verbis:
 (...) 
12.4. O ajuizamento das ações de cobrança poderia ter ocorrido desde o início do inadimplemento da arrendatária, em 2016, em vez da celebração de sucessivos termos de confissão de dívida, o que somente postergou a recuperação dos valores pela via judicial, regularizando a situação da arrendatária então inadimplente. Se a Codesp tivesse ingressado com as ações de cobrança já em 2016, evidenciando a situação de inadimplência da contratada, o entendimento adotado na esfera judicial para que a arrendatária permanecesse na exploração das áreas, mesmo depois de expirados os prazos dos contratos, poderia ter sido outro.
6.4.1.4.	Quanto à alegação de que os recorrentes não detinham conhecimento jurídico sobre a possibilidade de promover as ações de execução com base em títulos extrajudicial, reitera-se, em termos gerais, a mesma análise lançada no subitem 6.3.1 deste Exame.
6.4.1.5.	É incontroverso que os termos de confissão de dívidas 7 e 8 foram assinados, respectivamente, em 13/8/2018 e em 11/10/2018, ou seja, posteriormente à data de 30/11/2017 invocada pelos recorrentes. O argumento de falta de conhecimento sobre a natureza dos atos, se de natureza extracontratual ou extrajudicial, também não pode ser acolhida, nos termos já lançados na alínea 'b' do subitem 6.3.1 deste Exame. 
6.4.1.6.	Em relação à inexistência de prejuízo consumado, ou seja, débito, há que se esclarecer que a ausência de dano não milita a favor dos recorrentes pois a multa foi aplicada com base no art. 58 da Lei 8.443/1992 ('ato praticado com grave infração à norma legal ou regulamentar de natureza contábil, financeira, orçamentária, operacional e patrimonial') , dispositivo esse que existe, justamente, para os casos em que haja irregularidade, porém sem que se constate a ocorrência de dano ao Erário.
6.4.2.	Em relação ao argumento de que, ao final, foi preservada a execução judicial dos termos de confissão de dívidas dos contratos 12.91 e 12.93, reitera-se a mesma análise lançada no subitem 6.4.1.3 deste Exame.	
6.4.3.	Quanto às alegações de inexistência de dano ao Erário, reitera-se a mesma colocação lançada no subitem 6.4.1.5 deste Exame. E, especificamente, em relação à ausência de má-fé, há que se assinalar que:
	a) quanto à inexistência de má-fé, há que se mencionar que não são aplicáveis os precedentes invocados pelos recorrentes uma vez que o entendimento majoritário do TCU é no sentido de que a responsabilidade dos jurisdicionados perante o TCU é de natureza subjetiva, caracterizada mediante a presença de simples culpa, strictu sensu;
	b) nestes casos se reconhece desnecessária a caracterização de conduta dolosa ou má-fé do gestor para que seja responsabilizado com base em diversos precedentes deste Tribunal, quais sejam: Acórdão 2067/2015-TCU-Plenário e 6.943/2015-TCU-Primeira Câmara, ambos de relatoria do Ministro Bruno Dantas; 1.316/2016-TCU-Plenário, relatoria da Ministra Ana Arraes; 635/2017-TCU-Plenário, relatoria do Ministro Aroldo Cedraz; dentre outros.     
6.4.4.	Ainda considerando que o fundamento legal para aplicação da multa aos recorrentes se deu com base no já mencionado inciso II do art. 58 da Lei 8.443/1992, os argumentos deles, referentes à baixa materialidade dos achados, também não podem ser acolhidos, tendo em vista que:
	a) a menção constante no item 136 do relatório do acórdão recorrido (peça 156, p. 18) diz respeito à transcrição do relatório de auditoria e só foi lançada para justificar o não envio daquele documento para colheita de comentários do gestor do Codesp. Não serve para desconstituir as multas aplicadas ao recorrente;
	b) de igual forma, as menções às falhas de natureza formal aludidas no item 142 ainda dizem respeito ao relatório de auditoria e relatam outras impropriedades de menor gravidade;
	c) a inexistência de prejuízo à companhia é fato incontroverso nestes autos já que não houve imputação de débito a nenhum responsável. Isso não afasta a aplicabilidade das penas previstas no art. 58 da Lei Orgânica do TCU (LOTCU) ; e
	d) conforme sintetizado nos apontamentos do item 5.3 deste Exame, não se pode enquadrar os atos constatados nestes autos como ' (...) achados de pequena relevância' como mencionam os recorrentes em suas razões recursais. 
6.4.5.	Em relação à conversão das multas em determinações, há que se assinalar que é conferido a este Tribunal, em seu regular exercício do poder discricionário, determinar medidas corretivas à entidade ou ao órgão a ele jurisdicionado, aplicar penas aos seus responsáveis ou, sem embargo, adotar, conjuntamente, as duas medidas. Conforme pretendido pelos recorrentes, inexiste previsão legal na LOTCU ou no regimento interno deste Tribunal a hipótese de comutação, em grau de recurso, de aplicação de pena, dirigida a gestores, em determinação, a qual é direcionada à entidade.
6.4.6.	Por fim, os recorrentes requerem que seja aplicado o disposto no Decreto 9.830/2019 para que a multa a eles aplicada seja desconstituída. Tal pretensão não há que ser acolhida, pois a processualística do TCU segue as disposições da Lei 8.443/1992 e não é regida por decretos presidenciais que têm, via de regra, aplicabilidade adstrita aos órgãos e entidades vinculadas ao Poder Executivo. 
CONCLUSÃO
7.	Das análises anteriores, conclui-se que:
a) o então presidente da Codesp é parte legítima para figurar no polo passivo destes autos por ter direito a voto próprio nas deliberações da Diretoria Executiva daquela companhia; e
b) os fundamentos para aplicação das multas aos recorrentes restam suficientemente comprovadas e plenamente válidas em face das irregularidades referentes à não execução, oportune tempore, dos títulos extrajudiciais eficazes em face do inadimplemento da empresa Rodrimar quanto às disposições dos Contratos 12.91 e 12.93, bem como à supressão de etapas decisórias quanto aos termos de confissão de dívidas 7 e 8, sem aprovação do Consad.   
7.1.	Com base nessas conclusões e considerando que não foram apresentados novos elementos aptos à mitigação ou desconstituição das multas aplicadas aos recorrentes, propõe-se que seja negado provimento ao presente recurso. 
PROPOSTA DE ENCAMINHAMENTO
8.	Ante o exposto, propõe-se, com base nos arts. 32, 33 e 48 da Lei 8.443/1992:
	a) conhecer os recursos, para, no mérito, negar-lhes provimento; e
b)  dar ciência aos recorrentes, aos demais interessados, à Companhia Docas do Estado de São Paulo, ao Ministério da Infraestrutura e à Agência Nacional de Transportes Aquaviários do acórdão que vier a ser proferido."
	É o relatório.

Magda Andrade Marques Ludwig (OAB/DF 41.070), Ediberto Nerry Petry (OAB/DF 37.288), Airton Rocha Nóbrega (OAB/DF 5.369) e outros representando Carlos Henrique de Oliveira Poço e Francisco José Adriano; Henrique Gustavo Ribeiro Jácome (OAB/DF 17.354), Ediberto Nerry Petry (OAB/DF 37.288), Airton Rocha Nóbrega (OAB/DF 5.369) e outros representando Celino Ferreira da Fonseca; Jorge Ulisses Jacoby Fernandes (OAB/DF 6.546), Jaques Fernando Reolon (OAB/DF 22.885) e outros representando Antônio de Pádua de Deus Andrade; Alexandre Moreira Lopes (OAB/DF 41.351) e outros representando a Rodrimar S/A - Terminais Portuários e Armazéns Gerais; Ediberto Nerry Petry (OAB/DF 37.288), Airton Rocha Nóbrega (OAB/DF 5.369) e outros representando Cleveland Sampaio Lofrano e Hilário Seguin Dias Gurjão; Aldo dos Santos Ribeiro Cunha (OAB/SP 311.787) e outros representando a Companhia Docas do Estado de São Paulo.

Não atuou.

RELATÓRIO DE AUDITORIA. PROVIDÊNCIAS INADEQUADAS QUANTO AO DESCUMPRIMENTO DE OBRIGAÇÕES FINANCEIRAS. MULTA. PEDIDO DE REEXAME. CONHECIMENTO. AUSÊNCIA DE APRESENTAÇÃO DE ELEMENTOS CAPAZES DE AFASTAR A CONDENAÇÃO. NÃO PROVIMENTO.

RELATÓRIO DE AUDITORIA (RA)

Secretaria de Recursos (Serur).

Trata-se de pedidos de reexame interpostos por José Alex Botelho de Oliva e por Carlos Henrique de Oliveira Poço e Francisco José Adriano, conjuntamente, contra o Acórdão 549/2020-TCU-Plenário.
Inicialmente, conheço dos recursos, ante o preenchimento dos requisitos aplicáveis à espécie.
Referido decisum aplicou multa aos recorrentes em virtude da rejeição de suas razões de justificativa referentes às seguintes condutas:
2.1. Adoção de providências inadequadas quanto à ausência de pagamentos pela arrendatária Rodrimar S/A, no âmbito dos Contratos Pres 12.91 e 12.93, conduta passível de rescisão contratual, e posterior celebração de sucessivos termos de confissão de dívida com a arrendatária, com vistas a regularizar a situação de inadimplência da empresa no âmbito dos contratos de arrendamento, sem a apresentação de garantias, com o agravante de incorporar, a cada novo termo firmado, a dívida do termo anterior, em vez de promover a imediata execução da dívida não quitada, contribuindo, assim, com o aumento dos créditos recebíveis na situação de créditos de liquidação duvidosa, sem nenhuma perspectiva de quitação dos pagamentos, em ofensa ao princípio da supremacia do interesse público, ao disposto na cláusula trigésima do décimo aditamento ao Contrato Pres 12.91 e na cláusula trigésima do quarto aditamento ao Contrato Pres 12.93 e ainda ao disposto nos termos de confissão de dívida datados de 30/1, 8/5, 13/8 e 11/10/2018 (para todos os responsáveis) ;
2.2. Celebração dos Termos de Confissão de Dívida 7 e 8, assinados, respectivamente, em 13/8 e 11/10/2018, sem aprovação do Conselho de Administração da Codesp (Consad) , em desacordo com a alínea "i" do inciso III do art. 55, com o inciso XXVIII do art. 67 do estatuto da companhia e ainda com o normativo de alçada desse conselho (em relação a Francisco José Adriano e José Alex Botelho de Oliva) ;
2.3. Supressão de etapas decisórias no processo de celebração dos termos de confissão de dívida relacionados aos Contratos Pres 12.91 e 12.93, consubstanciada na celebração dos Termos de Confissão de Dívida 7 e 8, respectivamente assinados em 13/8 e 11/10/2018, sem aprovação do Consad, em desacordo com a alínea "i" do inciso III do art. 55, com o inciso XXVIII do art. 67 do estatuto da companhia e também com o normativo de alçada do Consad (quanto a Carlos Henrique de Oliveira Poço) .
Em síntese, os recorrentes alegam que as multas aplicadas deveriam ser afastadas, em face das circunstancias factuais quanto à não adoção de medidas contra a empresa Rodrimar, no âmbito dos Contratos 12.91 e 12.93, e da não submissão de atos ao Consad, configurando a irregularidade de supressão de instâncias. Adicionalmente, José Alex Botelho de Oliva argumenta que, ante as disposições estatutárias da Codesp, não é parte legítima para figurar nestes autos.
A unidade técnica e o Ministério Público junto ao TCU propõem conhecer dos recursos, para, no mérito, negar-lhes provimento.
Aquiesço às propostas uníssonas.
José Alex Botelho de Oliva argumenta que:
2.4. Sua participação nas decisões da Diretoria Executiva se limita ao exercício do "voto de minerva", nos termos do disposto no item 3.7 - Quorum, art. 31 (deliberações, voto) ; item 5.6 - Reunião, art. 66 (a Diretoria-Executiva ...) ; 5.7 - Competências, art. 67, subitens VII, XIII, XVII e XVIII (peça 174, p. 1 e p. 3-11) , em que se especificam as obrigações da Direx e dos diretores;
2.5. Sua especialidade é "Engenharia de Transportes e Logística, Mestre em Engenharia Oceânica". Dessa forma, quando ocorria alguma irregularidade dentro de sua especialidade, havia sua discordância e prestava informações para o correto encaminhamento;
2.6. De um lado, os votos dos diretores foram favoráveis à solicitação da empresa Rodrimar; de outro, o auditor e o assessor jurídico não detectaram qualquer irregularidade;
2.7. Em 2016/2017, com reflexos no exercício de 2018, houve "período de crise", no qual vários terminais passaram por dificuldades, inclusive a Rodrimar. O consenso foi no sentido de que era melhor a Codesp aceitar o parcelamento, pois a dívida poderia prorrogar-se mais, com risco de paralização das operações do terminal. Com a aprovação da solicitação, a Rodrimar S/A firmou compromisso de saldar, mensalmente, a dívida.
Não assiste razão ao recorrente.
2.8. No próprio documento por ele juntado (à peça 174, p. 5) , consta que o disposto no art. 31 do Estatuto Social da Codesp lhe concede o "voto de minerva"; verifica-se, inclusive, que, a partir da leitura da última parte do dispositivo, ele próprio tem direito a voto. Ou seja, nas decisões colegiadas daquele conselho, quando as votações resultarem em empate, mesmo após votar o presidente, prevalecerá o voto deste, conforme se verifica na dicção dos exatos termos daquele preceito estatutário: "Art. 31 Nas deliberações colegiadas do Conselho de Administração e da Diretoria-Executiva, os respectivos Presidentes terão o voto de desempate, além do voto pessoal" (destaque não é do original) 
2.9. Ao compor a Diretoria Executiva da Codesp, suas atribuições não estavam adstritas a sua área de conhecimento. Ao contrário, tão logo tomou posse no cargo de presidente daquela companhia, passa a se obrigar ao cumprimento de uma série de encargos estatutários, regimentais e legais.
2.10. Também não se pode acolher o argumento de que não houve, por parte dos demais diretores e das assessorias técnica e jurídica, nenhuma ressalva quanto aos atos a ele inquinados, pois o recorrente detinha poder de instaurar a controvérsia seja sobre a ausência da execução judicial das dívidas, seja sobre a celebração dos termos de confissão de dívida sem aprovação do Consad e sem observar o normativo de alçada.
2.11. A referida "crise" do setor, por ele alegada, não resta efetivamente comprovada nestes autos como razão para afastar as responsabilidades. Admitindo-se que houve crise no setor portuário em relação às empresas supervisionadas pela Codesp (em especial à Rodrimar) , nos exercícios de 2016/2017, com reflexos em 2018, tal fato não opera a favor do recorrente, pois não há alocação de risco do negócio ao poder público a permitir relaxamento das cláusulas contratuais.
Francisco José Adriano e Carlos Henrique de Oliveira Poço argumentam:
2.12. Quanto aos Termos de Responsabilidade e Confissão de Dívida 7 e 8, que as ações judiciais da Rodrimar, que lhe garantiam a continuidade das operações, acabaram por gerar um cenário de instabilidade (ante o risco de colapso nos serviços portuários) , de insegurança jurídica (explorações precárias, frágeis e insatisfatórias) e de limitação à atuação administrativa dos recorrentes; que os normativos internos da Codesp foram escritos considerando um ambiente normal de funcionamento, os quais não previam qual atitude tomar em caso de cumprimento de decisão judicial; que os recorrentes não detinham conhecimento jurídico sobre o assunto; que os termos de responsabilidade e confissão de dívida somente deveriam ser submetidos ao Consad a partir de 30/11/2017; que havia entendimentos no sentido de que tais atos seriam de natureza extracontratual, e não extrajudicial, não sujeitos à normatização da empresa, logo não seria possível apená-los por falta de critério; que não existiria prejuízo consumado, apenas presumido, o que afastaria a multa a eles aplicada; 
2.13. Foram adotadas medidas preventivas para as futuras ações judiciais, salientando-se que "Os legitimados agiram, dentro de suas condições e realidades vividas naquela época, mas agiram. E suas ações foram fundamentais para que a Codesp acionasse judicialmente";
2.14. Inexistência de má-fé ou danos ao erário. A conduta dos recorrentes foi pautada pelo resguardo da Codesp por possíveis descumprimentos de ordens judiciais, o que afastaria a culpabilidade dos agentes, conforme precedentes do TCU; 
2.15. Baixa materialidade dos atos inquinados: inexistindo conduta dolosa ou cometimento de erro grosseiro, não se deve aplicar penalidade ao agente público infrator, nos termos do art. 12 do Decreto 9.830/2019.
Os argumentos dos responsáveis não merecem prosperar.
2.16. Conforme apontam os recorrentes, não há elementos para admitir que as decisões judiciais favoráveis à Rodrimar (que lhe garantiam a permanência nos terminais arrendados) pudessem gerar limitações ao poder decisório dos responsáveis perante a Codesp, em especial ao ajuizamento das ações de execução contra aquela empresa já no primeiro momento de sua inadimplência. Além disso, dado o significativo universo de ocorrências da realidade portuária, o estatuto social da companhia não pode prever todos os tipos de decisão a ser tomada pelos gestores a cada nova situação, sob pena de estes se reduzirem a meros autômatos administrativistas.
2.17. A motivação constante na análise das razões de justificativa apresentadas pelos responsáveis lançada pela unidade técnica de origem, que, também de forma acertada, assinalou poderia a inadimplência judicial da Rodrimar nos idos de 2016 dar desfecho diferente às liminares judiciais obtidas por aquela empresa (peça 150, p. 8-9) , verbis:
"12.4. O ajuizamento das ações de cobrança poderia ter ocorrido desde o início do inadimplemento da arrendatária, em 2016, em vez da celebração de sucessivos termos de confissão de dívida, o que somente postergou a recuperação dos valores pela via judicial, regularizando a situação da arrendatária então inadimplente. Se a Codesp tivesse ingressado com as ações de cobrança já em 2016, evidenciando a situação de inadimplência da contratada, o entendimento adotado na esfera judicial para que a arrendatária permanecesse na exploração das áreas, mesmo depois de expirados os prazos dos contratos, poderia ter sido outro."
2.18. Em relação à inexistência de prejuízo consumado - ou seja, débito -, esclareça-se que a ausência de dano não milita a favor dos recorrentes, pois a multa foi aplicada com base no art. 58 da Lei 8.443/1992 ("ato praticado com grave infração à norma legal ou regulamentar de natureza contábil, financeira, orçamentária, operacional e patrimonial") , dispositivo que existe, justamente, para os casos em que haja irregularidade, porém sem que se constate a ocorrência de danos ao erário.
2.19. No tocante ao pedido para conversão das multas em determinações, assinale-se que, a partir dos fundamentos fáticos e jurídicos de cada situação, é conferido a este Tribunal determinar medidas corretivas a entidade ou a órgão a ele jurisdicionado, aplicar penas aos seus responsáveis ou, sem embargo, adotar, conjuntamente, as duas medidas. Ao contrário do pretendido pelos recorrentes, não há elementos no caso em exame para comutação da pena dirigida aos gestores em determinação direcionada à entidade. Em face das ocorrências já indicadas, tendo sido configurado ato praticado com grave infração à norma legal ou regulamentar de natureza contábil, financeira, orçamentária, operacional e patrimonial, foram aplicadas multas individuais aos responsáveis, com fundamento no art. 58, inciso II, da Lei 8.443/1992.
2.20. Observo, ainda, que se reconhece desnecessária a caracterização de conduta dolosa ou má-fé do gestor para que seja responsabilizado, com base em diversos precedentes deste Tribunal, quais sejam: Acórdão 2067/2015-TCU-Plenário e 6.943/2015-1ª Câmara, ambos de relatoria do ministro Bruno Dantas; 1.316/2016-Plenário, de minha relatoria; 635/2017-Plenário, da relatoria do ministro Aroldo Cedraz; entre outros.
Concluo, portanto, que se deve conhecer do recurso, e, no mérito, negar-lhe provimento.
	Ante o exposto, VOTO por que o Tribunal adote a minuta de deliberação que ora submeto à apreciação deste Colegiado.
TCU, Sala das Sessões Ministro Luciano Brandão Alves de Souza, em 28 de outubro de 2020.
ANA ARRAES 
Relatora